臺灣高等法院民事判決  
109年度重家上字第31號
上  訴  人  張碧貞  
訴訟代理人  陳姵瑾律師
            李岳霖律師
上一人
複代理人    王怡茜律師
被上訴人    林英俊  

上列當事人間請求夫妻剩餘財產分配事件，上訴人對於中華民國
109年3月11日臺灣士林地方法院第一審判決（108年度重家財訴
字第4號）提起上訴，本院於109年8月5日言詞辯論終結，判決如
下：
    主  文
原判決關於駁回上訴人後開第二項之訴部分，及該部分假執行之
聲請，暨訴訟費用（除確定部分外）之裁判均廢棄。
被上訴人應再給付上訴人新臺幣玖仟陸佰貳拾貳萬零柒佰陸拾伍
元，及自民國一○八年五月二十四日起至清償日止，按年息百分
之五計算之利息。
其餘上訴駁回。
第一審（除確定部分外）及第二審訴訟費用，由被上訴人負擔百
分之九十一，餘由上訴人負擔。
本判決所命給付，於上訴人以新臺幣參仟貳佰壹拾萬元供擔保後
得假執行；但被上訴人如以新臺幣玖仟陸佰貳拾貳萬零柒佰陸拾
伍元預供擔保，得免為假執行。
    事實及理由
一、上訴人主張：兩造於民國85年3月29日結婚，伊於104年4月8
    日（下稱基準日）訴請判決離婚而於107年11月14日確定。
    伊於基準日之剩餘財產為新臺幣（下同）0元；被上訴人則
    有2億0244萬1530元，差額半數為1億0122萬0765元，惟兩造
    婚後財產累積幾源於伊之貢獻，且伊獨自承擔養育未成年子
    女及照顧家庭，應調整分配1億0919萬3765元予伊。爰依民
    法第1030條之1第1項之規定，求為命被上訴人如數給付及加
    計自108年5月24日起算法定遲延利息之判決（原審判命被上
    訴人應給付上訴人500萬元本息，上訴人就其敗訴部分，提
    起上訴；被上訴人敗訴部分，未據聲明不服）。上訴聲明：
    ㈠原判決關於駁回後開第㈡項之訴部分及該部分假執行之聲請
    均廢棄。㈡被上訴人應再給付上訴人1億0419萬3765元及自10
    8年5月24日起至清償日止，按年息百分之五計算之利息。㈢
    願供擔保請准宣告假執行。
二、被上訴人則以：伊財產均遭上訴人取走，平均分配剩餘財產
    差額，顯失公平，故除原審判決命伊給付之金額外，上訴人
    不得再為請求。答辯聲明：㈠上訴駁回。㈡如受不利判決，願
    供擔保請准宣告免為假執行。　　
三、按夫妻得於結婚前或結婚後，未以契約訂立夫妻財產制者，
    除本法另有規定外，以法定財產制為其夫妻財產制，民法第
    1004條、第1005條定有明文。本件兩造婚後未約定夫妻財產
    制，依法應適用法定財產制。次按法定財產關係消滅時，夫
    或妻現存之婚後財產，扣除婚姻關係存續中所負債務後，如
    有剩餘，其雙方剩餘財產之差額，應平均分配；但因繼承或
    其他無償取得之財產及慰撫金不在此限，民法第1030條之1
    第1項亦有明文。查兩造於85年3月29日結婚，上訴人於基準
    日訴請判決離婚而於107年11月14日確定，兩造於基準日之
    婚後財產如原判決附表（下稱附表，其中紅珊瑚樹價值應更
    正為650萬元）所示，為兩造所不爭執（見本院卷197至198
    頁），且有戶籍謄本、原法院104年度婚字第191號、本院10
    5年度家上字第122號、最高法院107年度台上字第2094號判
    決附卷可稽（見原審卷25頁、本院卷43至50頁）。上訴人主
    張兩造已經離婚，伊自得請求被上訴人給付兩造剩餘財產差
    額之1億0919萬3765元本息等語，為被上訴人所否認，並以
    前揭情詞置辯。經本院於109年7月23日與兩造整理並協議簡
    化之爭點為（見本院卷第198頁）：兩造平均分配剩餘財產
    之差額，是否顯失公平？茲論述如下：
　㈠按法定財產制關係消滅時，夫或妻現存之婚後財產，扣除婚
    姻關係存續所負債務後，如有剩餘，其雙方剩餘財產之差額
    ，應平均分配。民法第1030條之1第1項定有明文。又夫妻剩
    餘財產分配之立法目的既為貫徹男女平等原則及肯定家事勞
    動價值，是剩餘財產分配請求權得否依民法第1030條之1第2
    項規定免除或酌減其分配額，應以獲得分配之一方是否就他
    方剩餘財產之增加，未予提供相當之協力或貢獻，致平均分
    配剩餘財產之差額，將會造成一方坐享其成，而顯失公平為
    斷（民法第1030條之1第2項74年6月3日、91年6月26日修正
    理由參照）。　
　㈡上訴人主張伊於82年間即經營典匠國際有限公司（下稱典匠
    公司）即「典匠珠寶銀樓」，迄85年3月29日結婚，改由被
    上訴人出名擔任負責人，伊仍綜理經營店面、支付往來廠商
    貨款及財稅等業務，原判決上訴人之財產附表1.所示建物暨
    基地（下稱天玉街房地）之地下一樓為兩造住家、一樓為上
    開銀樓店面等情，為被上訴人所不爭執，並有臺北市政府建
    設局第一科營利事業登記處理表、典匠國際有限公司變更登
    記表、存摺存款對帳單附卷可參（見本院卷61至63、73至75
    、171至189頁）。又上訴人主張兩造婚後，被上訴人欲投資
    馬來西亞房地產，伊應被上訴人央求而於85年8月至86年5月
    先後匯款馬來西亞幣509萬6000元（約折合新臺幣5632萬832
    0元），亦據其提出水單等憑據為證（見本院卷141至151頁
    ）。另被上訴人自陳伊都跑外面，上訴人幫忙看店確有貢獻
    等語（見本院卷83頁），且對於上訴人主張被上訴人曾涉及
    刑案而離家近10年，全由伊一人扛起家計（包含未成年子女
    扶養費），甚至為被上訴人支付律師費用6萬元（見本院卷1
    93頁匯款回條）等情，並不爭執，可見上訴人不僅對於家事
    勞務有所付出，亦幫助被上訴人經營事業，難謂其對於被上
    訴人財產之增加無任何協力或貢獻，依兩造婚後共同經營珠
    寶生意之情狀，仍以平均分配剩餘財產差額為宜。是上訴人
    主張兩造財產增加幾源於伊之貢獻，應調高伊之分配金額云
    云，尚無可採。
　㈢被上訴人雖抗辯伊財產均遭上訴人取走云云。惟被上訴人曾
    以上訴人盜用典匠公司大小章申請停業為由對其提起偽造文
    書刑事告訴，經原法院106年度訴字第236號、本院107年度
    上訴字第950號刑事判決無罪（見本院卷65至71頁）；另以
    上訴人經營典匠公司業務職務之便，將被上訴人所有貨品私
    自出售及典當得款共515萬元為由，提起刑事侵占罪嫌告訴
    ，經臺灣士林地方檢察署檢察官以106年度偵字第8897號為
    不起訴處分（見本院卷129至131頁）；復主張天玉街房地為
    其所有借名登記在上訴人名下，訴請上訴人移轉登記所有權
    ，經原法院105年度重訴字第530號判決駁回（見本院卷117
    至127頁），且被上訴人並未舉證上訴人取走其財產，自難
    憑信。是被上訴人抗辯本件平均分配兩造剩餘財產之差額，
    顯失公平，上訴人僅能分配500萬元云云，洵無可採。
　㈣依上說明，本件上訴人婚後財產有3268萬7273元，扣除債務3
    871萬9916元後，剩餘財產為負603萬2684元（00000000－000
    00000＝－0000000），應以零元計算。被上訴人婚後剩餘財產
    則為2億0244萬1530元（000000000＋00000000＋0000000＝0000
    00000），故兩造剩餘財產差額之半數為1億0122萬0765元（
    000000000÷2＝000000000）。 　
四、從而，上訴人依民法第1030條之1第1項之規定，請求被上訴
    人給付1億0122萬0765元，及自起訴狀繕本送達翌日即108年
    5月24日（見原審卷95頁）起至清償日止，按年息百分之五
    計算之利息，即屬有據；逾此部分之請求，則無理由。原審
    除判命被上訴人給付500萬元本息已確定外，就上訴人請求
    給付9622萬0765元本息（000000000－0000000＝00000000）應
    予准許部分，為上訴人敗訴之判決，尚有未洽，上訴論旨指
    摘原判決此部分不當，求予廢棄改判，為有理由，爰由本院
    廢棄改判如主文第2項所示。至於上訴人之請求不應准許部
    分，原審為上訴人敗訴之判決，並駁回其假執行之聲請，經
    核並無不合，上訴意旨指摘原判決此部分不當，求予廢棄改
    判，為無理由，應駁回此部分之上訴。又兩造均陳明願供擔
    保宣告准免假執行，經核均無不合，爰分別酌定相當擔保金
    額准許之。
五、本件事證已臻明確，至於兩造其餘攻擊防禦方法及所提證據
    ，經本院斟酌後，認為均不足以影響本判決之結果，而無逐
    一論駁之必要，併此敘明。
六、據上論結，本件上訴為一部有理由、一部無理由。爰判決如
    主文。
中　　華　　民　　國　　109 　年　　8 　　月　　19　　日
                    家事法庭 
                        審判長法  官  楊絮雲
                              法  官  郭顏毓
                              法  官  李昆霖
正本係照原本作成。
如不服本判決，應於收受送達後20日內向本院提出上訴書狀，其
未表明上訴理由者，應於提出上訴後20日內向本院補提理由書狀
（均須按他造當事人之人數附繕本）上訴時應提出委任律師或具
有律師資格之人之委任狀；委任有律師資格者，另應附具律師資
格證書及釋明委任人與受任人有民事訴訟法第466 條之1第1項但
書或第2項（詳附註）所定關係之釋明文書影本。如委任律師提
起上訴者，應一併繳納上訴審裁判費。
中　　華　　民　　國　　109 　年　　8 　　月　　19　　日

                              書記官  張郁琳 
附註：
民事訴訟法第466條之1（第1項、第2項）：
對於第二審判決上訴，上訴人應委任律師為訴訟代理人。但上訴
人或其法定代理人具有律師資格者，不在此限。
上訴人之配偶、三親等內之血親、二親等內之姻親，或上訴人為
法人、中央或地方機關時，其所屬專任人員具有律師資格並經法
院認為適當者，亦得為第三審訴訟代理人。